【裁判字號】    96,建,159
【裁判日期】    971223
【裁判案由】    給付工程款
【裁判全文】
臺灣臺中地方法院民事判決  96年度建字第159號
原      告
即反訴被告  櫃子先生國際有限公司
法定代理人  甲○○
訴訟代理人  王耀賢律師
複代理人    林益輝律師
被      告
即反訴原告  乙○○
訴訟代理人  黃翎芳律師
複代理人    丙○○
上列當事人間請求給付工程款事件，本院於民國97年12月9日言
詞辯論終結，判決如下：
    主      文
原告之訴及假執行之聲請均駁回。
訴訟費用由原告負擔。
反訴被告應給付反訴原告新臺幣肆拾壹萬零參佰元，及自民國96
年12月26日起至清償日止，按年息百分之5計算之利息。
反訴訴訟費用由反訴被告負擔。
反訴部分得假執行；但反訴被告如以新臺幣肆拾壹萬零參佰元為
反訴原告預供擔保，得免為假執行。
    事實及理由
壹、程序方面：
    按被告於言詞辯論終結前，得在本訴繫屬之法院，就非專屬
    他法院管轄，且與本訴之標的及其防禦方法相牽連，並得行
    同種訴訟程序之事件，對於原告及就訴訟標的必須合一確定
    之人提起反訴，民事訴訟法第259條、第260條第1項、第2項
    分別定有明文。又按訴狀送達後，原告不得將原訴變更或追
    加他訴，但擴張或減縮應受判決事項之聲明者不在此限，民
    事訴訟法第255條第1項第3款定有明文。本件被告於民國（
    下同）96年3月7日具狀提起反訴，請求原告賠償因遲延完工
    及工程瑕疵等之損害賠償新台幣（下同）600,000元，及自
    反訴狀繕本送達之翌日起至清償日止，按年息百分之5計算
    之利息，核其內容與原告本訴請求被告給付工程款之訴訟標
    的及其防禦方法有牽連關係，故被告提起反訴，應予准許。
    另上開反訴狀送達原告（即反訴被告）後，被告（即反訴原
    告）於97年12月9日言詞辯論期日減縮聲明為：反訴被告應
    給付反訴原告410,300元（遲延利息起算日不變），亦與上
    開減縮應受判決事項之聲明之規定相符，應予准許，合先敘
    明。
貳、實體部分：
一、本訴部分：
  (一)原告主張：原告於95年11月30日與被告簽訂「工程委託合約
    書」，由原告承攬被告位在台中市○○區○○路2段533號12
    樓（即鉅虹願景之旅12E）室內設計裝潢工程，約定工程總
    價為160萬元，工程期間自95年11月20日起至96年1月20日止
    。依上開合約書第七條約定「因變更計劃增減工程之計價，
    應按實需數量及本合約附件（估價單單價）計算。新增工程
    項目時，由雙方另行議定合理單價為準；變更所須費用如拆
    裝工資、損料另議」。嗣原告部分委由訴外人「札朵空間設
    計」余連城施工，施工期間被告屢至現場視察工程進度，屢
    屢表示無法達到其所要求之感覺，多次變更施作指示，復指
    稱余連城施工不當，無法達到被告要求。原告為釐清裝潢工
    程是否確有被告所指設計、施工不當及瑕疵問題，遂對余連
    城提起民事訴訟，請求損害賠償，並委由台中市室內設計裝
    修商業同業工會（下稱室內設計公會）鑑定後，原告與余連
    城達成和解。此後，原告指派設計師丁○○續為被告進行本
    件工程，經雙方重新討論設計圖後同意予以修改，多處已完
    成及部分完成之工作，在被告要求下均予以拆除，重新施作
    ，原告顧及雙方關係和諧，自行吸收此成本損失，未予計較
    。然在丁○○負責裝潢工程施作期間，被告又對多處之施作
    表示未符合其所欲之感覺與質感，頻頻表示意見及一再變更
    指示，經丁○○與被告溝通後，在被告堅持下次第增加近六
    十項之變更或追加設計項目（各該變更或追加項目均詳如原
    告97年12月4日民事陳報暨準備（三）狀所載），此變更或
    追加設計項目，業經丁○○向被告告知施作金額將會增加，
    雖未經被告明確予以確認，但工程實務上常有業主未依照契
    約所定正式變更程序，然如符合「變更要件」（需證明因契
    約本質或工程所需，確有發生工程變更乙情）及「命令要件
    」（即業主所為言詞指示或具體行為確已對承包商所發生命
    令之效力）等情況下，應認已構成「擬制變更」，查本件工
    程金額包括原合約及追加變更工程部分合計2,222,009元，
    扣除被告已給付144萬元，並扣減7,775元，所餘774,234元
    ，被告尚未給付原告，為此提起本件訴訟，爰聲明：被告應
    給付原告774,234元，並自起訴狀繕本送達翌日起至清償日
    止，依年息百分之5計算之利息。願供擔保請准宣告假執行
    。
  (二)被告則聲明駁回原告之訴。如受不利判決，願供擔保請准免
    為假執行之宣告，並以下述情詞置辯：
  (1)原告於承攬系爭工程後，將工程部分轉包予余連城施作，施
    作期間原告及余連城多次違反工程施作順序並造成多處瑕疵
    ，經被告向原告經理游若望反應無效，被告乃於96年2月27
    日邀集原告召開房屋修繕會議，要求原告就施工瑕疵及損害
    予以修補，然原告拒絕修補，轉向余連城請求損害賠償，經
    室內設計公會鑑定確認工程確有違反工程施作順序及多項瑕
    疵。
  (2)96年4月初，原告經理游若望離職，改由丁○○接手系爭工
    程，將原已施作而有瑕疵之部分拆除繼續施工，期間被告經
    丁○○要求下修改部分設計圖，但被告均以不超過系爭工程
    總價為原則同意原告修改，此部分業經證人丁○○證實。惟
    被告為避免重蹈覆轍，就修改部分要求原告提出修改後設計
    圖及修改後工程估價單，但原告均未能提出，直至96年6月
    底原告經被告多次催促下，系爭工程始施作至一定程序，復
    告知被告可於7月中旬遷入系爭房屋，故被告於96年7月12日
    電匯第3期款48萬元。未料被告匯款後，系爭工程仍無法完
    工，至7月底因被告承租之房屋已逾期10個月之久，遭房東
    催促搬遷，不得已乃於7月30日搬入系爭房屋。被告搬入後
    ，原告之施工人員竟連續多日進入房屋內繼續施工，且被告
    發現系爭工程存有多處瑕疵，故於搬入後約1星期，即再次
    搬出。被告發現瑕疵後，旋即聯絡丁○○出面處理，惟丁○
    ○出國直至8月14日始至系爭房屋察看，次日即無下文。數
    日後，被告竟接獲原告出具之協議書，將工程瑕疵歸咎於游
    若望及被告對品質之想法，要求被告給付追加費用251,728
    元。被告對此瑕疵之責任歸屬有所爭執，且認原告就追加費
    用未與被告達成協議，故於96年8月22日以存證信函終止系
    爭工程契約，原告另於96年8月29日以存證信函請求被告給
    付工程尾款16萬元及追加工程款681,207元。
  (3)被告接獲原告存證信函後，向室內設計公會聲請仲裁，雙方
    於96年10月1日之仲裁調解會議雖未達成協議，但經被告要
    求下由室內設計公會做成鑑定表，確認原告施作之工程確有
    違反工程施作之順序及多處瑕疵。
二、反訴部分：
  (一)反訴原告主張：反訴被告承攬系爭工程，確因反訴被告之施
    工存有瑕疵，前經反訴原告定相當期限，請求反訴被告修補
    ，但經反訴被告拒絕，反訴原告自得自行修補並得請求反訴
    被告償還修補所需之必要費用，此部分經室內設計公會鑑定
    修繕工程款為462,300元。又系爭工程原約定完工期限為96
    年1月20日，反訴被告遲未完工，以致反訴原告承租之房屋
    逾期達10個月之久，反訴原告在房東催促下，不得已於96年
    7月30日搬入系爭房屋，故以6個月計，反訴原告因反訴原告
    遲延完工，額外負擔租金108,000元（18,0006＝108,000
    ），合計反訴被告應給付反訴原告570,300元，惟反訴原告
    尚有工程尾款16萬元未給付反訴被告，就此主張抵銷。抵銷
    後，反訴被告尚應給付410,300元。爰聲明：反訴被告應給
    付反訴原告410,300元，及自反訴狀繕本送達翌日起至清償
    日止，按年息百分之5計算之利息。願供擔保請准宣告假執
    行。
  (二)反訴被告則以：本件工程業已施作完成，並經反訴原告驗收
    確認，反訴原告主張若有施作未完成之事實，應提出相關事
    證。對於室內設計公會97年10月28日函送之鑑定報告無意見
    爰聲明：反訴原告之訴駁回。如受不利判決，願供擔保請准
    免為假執行之宣告。
三、得心證之理由：
  (一)本訴部分：
    (1)原告承攬系爭房屋之裝潢工程，訂有「工程委託合約書」
      ，約定工程款160萬元，工程期間自95年11月20日起至96
      年1月20日止，施工期間因訴外人余連城施工至百分之60
      許，兩造對於其施作品質有所爭執，曾委請室內設計公會
      於96年3月21日作第1次鑑定，此後由原告之設計師丁○○
      負責後續工作，至96年7月30日被告遷入系爭房屋，被告
      尚有16萬元工程尾款未給付原告等情，已為兩造所不爭執
      。茲有疑問者，乃系爭工程由丁○○接手後，原告主張被
      告次第增加近60項之變更或追加設計項目，應由被告給付
      變更或追加項目之工程款614,234元，有無理由？
    (2)原告主張系爭工程由丁○○接手後，被告次第增加近60項
      之變更或追加設計項目，固據原告起訴時提出修改後總金
      額表及修改工程表各1件為證，惟此2表均由原告自行製作
      ，未據雙方兩造簽名確認，復經被告否認其真實，形式上
      已難資為原告有利之證據。況且，依前開修改工程表所示
      ，其合計金額為「負7775元」，理應由原告就約定工程款
      予以減價。且該修改工程表所示差價，係以「合約簽定施
      工項目」與「現場工程施工項目」價差計算，舉例而言：
      該表第1項之主臥8mm噴砂玻璃門＋天地絞鍊＋鎖＋把，
        扣除原合約之主臥水泥門片後，差價為10,000元。惟原
        告所提出之修改後總金額表，竟將此項金額直接列為修
        改追加項目，金額列記25,000元。
      該表第2項之公浴木作轉角包附（集成木）對應原合約
        之公浴水泥板推拉門檔，二者差價為4,000元，修改後
        總金額表，將此項金額逕列為修改追加項目，金額列記
        8,000元。
      該表第3項之廚房油機管風管＋燈槽天花對應原合約之
        包覆油機造型，二者差價為4,000元，修改後總金額表
        ，將此項金額列為修改追加項目，金額列記9,000元。
      該表第5項之小孩房平釘富美家超耐磨地板對應原合約
        之小孩房平釘木地板柚木200條，二者差價為2,700元，
        修改後總金額表則未將此列為修改追加項目。
      該表第6項之主臥木地板架高＋燈槽對應原合約之主臥
        木地板架高（含面材施工），二者差價為負2,000元，
        修改後總金額表則未將此列為修改追加項目。
      該表第7項之全室天花板水泥漆粉刷含消防管對應原合
        約之同名稱所載，二者差價為負10,000元，修改後總金
        額表亦未將此列為修改追加項目。
      該表第11項之全室木作天花板白色水泥漆對應原合約之
        更衣室平釘天花板水泥漆，二者差價為14,100元，修改
        後總金額表，將此項金額列為修改追加項目，金額列記
        15,000元。
      該表第12項之木作層板架＋客廳拉折門護木漆對應原合
        約之主臥木作背牆（雙面），二者差價為2,000元，修
        改後總金額表，將此項列為修改追加項目，金額列記
        10,000元。
      該表第20項之主臥浴室石材-天使白加工（含防護）對
        應原合約之主臥衛浴地面板岩含施工，其二者差價僅為
        75,000元，修改後總金額表，將此項列為修改追加項目
        ，金額列記120,000元。
      該表第21、22、23、24項等工程對應原合約之陽台水池
        泥作含造型，其二者差價為9,500元，修改後總金額表
        未將此列為修改追加項目，逕列為其他項。
      該表第25、26、27項關於主臥衛浴馬賽克之施作，總計
        差價為16,100元，修改後總金額表，將此3項列為修改
        追加項目，金額共列記49,800元。
      該表第28項關於不鏽鋼水槽，所列差價僅為1,000元，
        然修改後總金額表，將此列為修改追加項目，金額列記
        16,000元。
      該表第29項關於主臥浴室洗手台檯面，差價為負15,500
        元，修改後總金額表，將此列為修改追加項目，金額列
        記12,000元。
      該表第66項關於玄關鞋櫃之施作，差價為負2,000元，
        修改後總金額表未列為修改追加項目，但以18,000元列
        記。
      該表第67項更衣室德式層板架＋吊衣桿，差價為28,000
        元，修改後總金額表列為修改追加項目，金額為68,000
        元。
      該表第68項關於廚具冰箱櫃對應原合約之廚具電器櫃&
        冰箱櫃，其二者差價僅為負66,000元，修改後總金額表
        ，將此項列為修改追加項目，金額列記15,000元。
      該表第69項之廚具高昇櫃（含五金）差價為1,000元，
        修改後總金額表列為修改追加項目，金額為10,000元。
      該表第70項之客衛三合一暖房機差價為15,000元，修改
        後總金額表列為修改追加項目，金額為30,000元。
      該表第71項之主臥洗手台面盆差價為900元，修改後總
        金額表未將此列為修改追加項目，但金額為6,500元。
      該表第72項之主臥浴缸龍頭差價為4,700元，修改後總
        金額表將此列為修改追加項目，金額為9,500元。
      該表第74項之林內T型抽油煙機對應原合約之義大利進
        口BEST中島型雙馬達油機，其二者差價為負15,216元，
        修改後總金額表將此項列為修改追加項目，金額列記
        9,984元。
      該表第75項之林內進口嵌入式三口爐＋小烤箱對應原合
        約之義大利進口BEST多功能烤箱，其二者差價為34,386
        元，修改後總金額表列為修改追加項目，金額51,186元
        。
      該表第76項之林內進口嵌入式微波爐對應原合約之義大
        利進口BEST檯面式BBQ電爐，其二者差價為43,920元，
        修改後總金額表列為修改追加項目，金額62,320元。
      由此可見，原告所提出之修改後總金額表及修改工程表，
      所載內容互為扞格，難以憑採。而原告於97年3月19日提
      出準備暨反訴答辯狀稱：「原告向被告請領款項之最終依
      據乃附件2（即修改後總金額表）所列各項工程明細，並
      非該附件3（即修改工程表）所列全數經修改增減之項目
      ‧‧‧附件3所表列之工程項目僅在說明該等項目係經修
      改而有增減工程款」云云，惟如原告所述前開內容既為修
      改工程，其工程款必有增、減，然何以其修改後總金額表
      （附件2）所列工程款僅有增無減？參以前開列舉之記載
      ，已見原告所述不實。又原告於97年12月4日提出民事陳
      報暨準備（三）狀，稱本件原定工程細項如何如何，後有
      經原告捨棄、減價等等，顯與前所述情節不符，其復主張
      應以附件7所列修改後總金額表更正前述之修改後總金額
      表，更見原告對於系爭工程何者為被告追加、變更？各項
      金額若干？其前後主張反覆，實不足採。
    (3)另證人丁○○證稱：「（修改後總金額表上）打＊號部分
      是老闆（即原告）要我認定跟原設計不一樣的地方，就把
      它列為追加修改的部分‧‧‧但被告對於追加修改的金額
      都沒有經過確認‧‧‧這些修改部分就是包括96年3月份
      由台中市室內設計裝修公會鑑定瑕疵的部分，據我所瞭解
      全部瑕疵部分都是拆掉重做‧‧‧如果屬於瑕疵修改部分
      ，這些費用我們（即原告）會吸收，但是如果是追加部分
      這些錢是由被告自己負擔」等語，可見原告所提出修改後
      總金額表上打＊號之修改追加項目，尚包括訴外人余連城
      施工瑕疵之部分，此瑕疵部分既經大部分拆除，小部分修
      補，拆除及修復費用由原告自行吸收，當然不能將全數費
      用，請求被告支付。況且證人丁○○復證稱：被告當時有
      告知追加範圍要在原工程總價範圍內等語，足認被告在訴
      外人余連城施工瑕疵後，僅同意於不增加工程款之範圍內
      ，由原告繼續施作。是以，在未經被告確認下，原告持前
      述由其自行製作且甚有疑問之修改後總金額表，請求被告
      應給付所謂之追加工程款614,234元，不應准許。另原告
      主張前開變更追加部分，已構成「擬制變更」云云，本院
      以為一般工程慣例之擬制變更（constructive change ）
      ，於消費者為其住家之室內設計或裝潢工程，有其一定之
      預算考量之情形下，當無適用餘地。況且，本件依情節，
      其工程瑕疵第1次係由訴外人余連城施工粗糙、細緻度不
      足所致，已如前述，概與被告無關，事後縱有為補正瑕疵
      之變更施作情形，亦難構成擬制變更，原告此部分主張，
      要無可採。
    (4)承上所述，系爭工程之工程款為160萬元，原告請求被告變
      更或追加工程款614,234元，不應准許，而被告自承尚有16
      萬元工程尾款未給付原告，然被告既已表示以後述（即反
      訴）部分之債權與此尾款抵銷，經抵銷後，原告自不得再
      向被告請求，從而，原告請求被告應給付原告774,234元
      ，並自起訴狀繕本送達翌日起至清償日止，依年息百分之
      5計算之利息，為無理由，應予駁回。其假執行之聲請因
      訴之駁回失所依附，應併駁回之。
  (二)反訴部分：
    (1)系爭裝潢工程由反訴被告之設計師丁○○接手後施作，反
      訴原告於96年7月30日始遷入系爭房屋，已為兩造所不爭
      執，然該後續工程仍遺有若干瑕疵，經本院於97年7月10
      日勘驗現場屬實，並委請室內設計公會作第2次鑑定，鑑
      定結果認修繕瑕疵之費用總計為462,300元，有鑑定報告
      表1件附卷可憑，兩造對此鑑定內容均不爭執，自堪採取
      。
    (2)按工作有瑕疵者，定作人得定相當期限，請求承攬人修補
      之。承攬人不於前項期限內修補者，定作人得自行修補，
      並得向承攬人請求償還修補必要之費用；因可歸責於承攬
      人之事由，致工作逾約定期限始完成，或未定期限而逾相
      當時期始完成者，定作人得請求減少報酬或請求賠償因遲
      延而生之損害。民法第493條第1、2項、第502條第1項分
      別定有明文。本件裝潢工程之原約定工程期自95年11月20
      日起至96年1月20日止，然遲至96年7月30日反訴原告始遷
      入系爭房屋，工程期間發生2次施作瑕疵之爭執，已如前
      述，而反訴被告於96年8月14日後數日寄出「協議書」，
      請反訴原告簽名同意自96年8月14日起中止契約，並載明
      未達反訴原告驗收標準之工程，由反訴原告自行處理，並
      要求反訴被告給付追加款251,728元，有協議書1件在卷可
      查，亦為反訴被告所不爭執，足見於斯時起反訴被告已拒
      絕修補上開瑕疵，則反訴原告請求反訴被告給付前述修補
      費用462,300元，應予准許。且系爭工程因可歸責於反訴
      被告之事由，逾約定期限6個月餘始完成，已堪是認。因
      工程逾期，反訴原告延展在外租屋之租約，每月支出租金
      18,000元等情，業據反訴原告提出房屋租賃契約書及聲明
      稿影本各一件為憑，對此反訴被告未予爭執，堪以採信。
      從而，反訴原告以6個月，每月18,000元計，請求反訴被
      告請求賠償因遲延而生之損害108,000元（18,0006＝
      108,000），亦應准許。
    (3)是以，反訴原告所得請求反訴被告給付之工程瑕疵修補必
      要之費用為462,300元、逾期完工損害賠償108,000元，合
      計570,300元。又經反訴原告主張以其尚欠反訴被告之工
      程尾款16萬元抵銷，抵銷後餘額為410,300元。準此，反
      訴原告請求反訴被告給付410,300元，及自反訴狀繕本送
      達翌日即96年12月26日起至清償日止，按年息百分之5計
      算之利息，為有理由，應予准許。
    (4)前項所命反訴被告給付之金額未逾50萬元，應依民事訴訟
      法第389條第1項第5款規定，依職權宣告假執行；反訴被
      告聲請免為假執行之宣告，核無與不合，爰酌定相當之擔
      保金額併宣告之。
參、本判決基礎已經明確，兩造所提本、反訴之其餘攻擊、防禦
    或證據方法，核與判決結果無影響，不再一一論述。
肆、本訴訴訟費用及反訴訴訟費用負擔之依據：民事訴訟法第78
    條。
中    華    民    國    97    年    12    月    23    日
                  民事第二庭  法  官  王邁揚
以上為正本係照原本作成。
如對本判決上訴，須於判決送達後20日內向本院提出上訴狀。
中    華    民    國    97    年    12    月    23    日
                              書記官


司法院資訊處製作；財團法人民間司法改革基金會備份。
